臺灣屏東地方法院民事判決　九十年度訴字第四○五號
　　原　　　告　丁○○
　　法定代理人　丙○○
　　　　　　　　甲○○
　　被　　　告　乙○○
右當事人間請求返還土地事件，本院判決如左：
    主      文
被告應將坐落屏東縣鵝鑾鼻段二二八之二十四地號、面積三十四平方公尺之土地返還
原告。
被告應給付原告新台幣捌佰陸拾捌元，及自民國九十年五月三十日起至清償日止，按
週年利率百分之五計算之利息。並應自民國九十年五月二十二日起至返還第一項所示
土地之日止，按月給付原告新台幣肆佰參拾肆元。
原告其餘之訴駁回。
訴訟費用由被告負擔。
    事      實
甲、原告方面：
一、聲明：
（一）被告應將坐落屏東縣鵝鑾鼻段二二八之二十四地號面積卅四平方公尺土地之地
      上物拆除，將土地返還原告。
（二）被告應給付原告新台幣貳萬陸仟肆佰元及自本訴狀繕本送達翌日起至清償日止
      按年息百分之五計算之利息。
（三）被告應自九十年五月廿二日起至返還第一項之土地止，按月給付原告新台幣壹
      萬參仟貳佰元。
（四）訴訟費用由被告負擔。
二、陳述：
（一）緣坐落屏東縣恆春鎮○○○段二二八之二十四地號面積卅四平方公尺（下稱系
      爭土地），為原告所有，鄰近被告乙○○經營之懇丁金金海悅飯店（門牌號碼恆
      春鎮○○路一三七號），現由被告占有供作飯店道路使用。
（二）按所有人對於無權占有或侵奪其所有物者，得請求返還之。對於妨害其所有權
      者，得請求除去之，民法第七百六十七條定有明文。本件被告與原告雙方並無
      任何法律關係存在，其占有原告所有之系爭土地，顯屬無權占有，原告本於所
      有權之作用，自得訴請被告拆除地上物，將土地返還予原告。
（三）次按無法律上之原因而受利益，致他人受損害者，應返還其利益，民法第一百
      七十九條定有明文。而無權占有他人土地，可能獲得相當於租金之利益，為社
      會通常觀念（最高法院六十一年台上字第一六九五號判例參照）。又此租金，
      應斟酌土地之位置、工商繁榮之程度，使用人利用土地之經濟價值、所受利益
      、彼等關係及社會情感等因素以為考量。系爭土地座落於墾丁國家公園區，為
      觀光勝地，遊客絡繹不絕，被告經營大飯店，使用系爭土地之經濟利用價值甚
      大，爰請求被告以公告地價百分之十為基準計算其獲有相當於每年租金利益之
      損害金，應屬合理。被告自九十年三月二十二日起占用系爭土地，迄至起訴時
      ，已占有二個月之久，應給付原告二萬六千四百元（34×46,591×10%=年租金
      158,494÷12月=月租金13,200×2月=26,400）。爰依法訴請鈞院判決如訴之聲
      明。
（四）對被告抗辯之陳述：
  １、被告乙○○係向楊榮發等三人承租土地，自行經營金海悅產經開發有限公司（
      下稱金海悅公司），有其提出之租賃書載明承租人為「乙○○」可稽，則被告
      顯為土地之占有人。對被告主張飯店是金海悅公司在經營一節不爭執，但契約
      是被告簽訂，被告是直接占有人，金海悅公司是間接占有人，故本件請求乃向
      被告為之。而金海悅飯店之所有權人係登記為證人沈明貴、陳偉川所有。
  ２、被告雖提出其與出租人楊榮發、沈明貴、陳偉川簽訂之房屋及土地租賃契約書
      主張系爭土地亦在承租之範圍云云，惟該租賃契約書被告並非與原告所簽訂，
      原告根本非契約之當事人，本諸契約效力相對性之原則，該契約自不能拘束原
      告，兩造間仍無租賃關係存在，被告自不得執該契約對抗原告認其係有權占有
      ，對原告而言被告仍屬無權占有。
  ３、至被告雖提出楊榮發、沈明貴、張秀金及甲○○（原告之母）等四人間之「合
      夥購買土地及興建集合住宅協定合約書」及「墾丁金海悅飯店股東會議紀錄」，
      主張系爭土地為彼四人合夥信託登記在原告名下，而彼等已開會決議出租予伊
      ，其非無權占有云云置辯。惟查：該土地為原告之祖父陳進添之祖產，於民國
      （下同）七十一年八月十三日分割，嗣於七十七年六月十六日贈與原告，該土
      地為原告之祖產，而原告之母甲○○是事後於始與楊榮發等人簽訂上開合夥契
      約書，該土地顯非合夥出資購買而來，自非信託登記，該契約內容之記載與事
      實不符。又該合夥契約並非原告所簽訂，原告並非合夥之當事人，自無受該合
      夥契約拘束之餘地，被告自不得執該合約書對抗原告。再者，該合夥契約僅屬
      彼等合夥人間之內部關係，兩造均非該合夥契約之當事人，本諸契約效力相對
      性之理論，被告執該合約書對抗原告，顯屬理由。合夥人楊榮發及甲○○（原
      告之母）根本未同意出租，此觀諸該合夥股東會紀錄載：「表決結果：讚成者
      有楊榮發、沈明貴，反對者有甲○○、張秀金」等語自明。該合夥決議既未依
      民法第六百七十條之規定經全體合夥人同意，該決議自屬無效，被告自亦不得
      執該無效之合夥會議決議對抗原告。另該合夥事業墾丁金海悅飯店之負責人陳偉
      川（合夥人張秀金之夫），亦以存證信函向合夥人沈明貴表明不為出租之意思
      表示，此有營利事業登記證及其存證信函可證。故沈明貴、楊榮發二人違反其
      他合夥人之意願強行出租，在欲點交之時，雙方曾發生抗爭衝突，經警方派員
      前來維持秩序始未釀禍，但事前被告在明知楊榮發、沈明貴未經全體合夥人同
      意之情況下，猶強行承租占有，不惟對全體合夥人不生效力，且更無拘束非合
      夥人地位之原告之餘地，此證諸被告於其寄發之存證信函僅寄給沈明貴、楊榮
      發二人，而未寄給其他合夥人，且其內容亦載：「本人於民國九十年三月十二
      日和墾丁金海悅飯店之股東沈明貴先生與楊榮發先生簽訂墾丁金海悅飯店房屋及土
      地之租賃契約書乙紙．．．」等語，並未敘及股東張秀金、甲○○有參與簽訂
      契約，即足證被告明知該租約未經全體合夥人同意出租。
  ４、綜右所陳，系爭土地為原告之祖產，非原告之母合夥購地而來，原告未曾同意
      出租，兩造間並無法律關係存在，被告占有系爭土地，顯屬無權占有，原告本
      諸所有權之作用，自得訴請被告返還土地。
  ５、原告並非合夥人，系爭土地為原告繼受之祖產，非合夥出資之標的，雖原告之
      母甲○○為合夥人，但並未以系爭土地出資，否則，即有違民法第一千零八十
      八條之規定。
  ６、楊榮發等合夥人並未約定合夥事物得由合夥人全體或一部之過半數同意為之，
      所以並無民法第六百七十條第二項之適用。
  ７、系爭土地非合夥財產，原告也非合夥人，不受合夥契約之拘束，所以無合夥關
      係消滅前，不得請求返還出資標的規定之適用。縱認原告為隱名合夥人仍應受
      合夥契約之拘束，然該合夥之營業已讓與被告經營，則依民法第七百零八條第
      六款之規定，該合夥契約應已終止，依同法第七百零九條之規定，此項出資自
      應返還合夥人。
三、證據：提出地籍圖、土地登記簿謄本、原告及原告之父戶籍謄本、土地登記簿謄
    本、營利事業登記證、陳偉川存證信函、被告存證信函、合資購買土地及興建集
    合住宅協定合約書各乙份及照片八幀為證。
乙、被告方面：
一、聲明：求為判決駁回原告之訴；訴訟費用由原告負擔。
二、陳述：
（一）墾丁金金海悅飯店本是原告和證人楊榮發、沈明貴、陳偉川等三人合夥經營，
      後來因為經營不善，原告和其他三位股東才開會同意將該飯店出租給我（下稱
      系爭租約），而該飯店是由金海悅公司在經營，我是公司負責人，承租時的狀
      況就如同目前現狀，本件糾紛與我無關。
（二）當時因為金海悅公司尚未成立，所以才以我個人名義向原告合夥之股東租用，
      所以是合法占用。租金繳交方式是將金額匯入楊榮發、沈明貴二人之帳戶。而
      依建築法規沒有原地主同意是不可能建築飯店，可見當初地主有同意提供土地
      供飯店使用。
三、證據：提出租賃契約書、合資購買土地及興建集合住宅協定合約書、股東開會通
    知書、股東會議記錄、公司執照、營利事業登記證各乙份為證，並聲請訊問證人
    沈明貴、楊榮發。
丙、本院依兩造聲請會同屏東縣恆春地政事務所測量人員履勘現場，並囑其製作複丈
    成果圖附卷，並傳訊證人陳偉川、張秀金。
    理      由
一、兩造爭執要旨：
    原告主張系爭土地為其所有，卻遭被告經營之金海悅飯店供作飯店道路使用，而被
    告雖曾向證人楊榮發、沈明貴承租系爭土地，但原告非該租賃契約書之當事人，
    依契約相對性之原則，被告不得執之對抗之。且該租賃契約書是證人楊榮發、沈
    明貴未得其他合夥人甲○○（原告之母）、張秀金、陳偉川等人全體之同意，擅
    自將之出租予被告，該出租決議未依民法第六百七十條之規定經全體合夥人同意
    ，自屬無效，此事亦為被告所明知，被告自亦不得執該無效出租決議對抗原告。
    系爭土地係原告之祖產，非原告之母合夥購地而來，原告未曾同意出租，兩造間
    並無法律關係存在，被告占有系爭土地，顯屬無權占有，而金海悅飯店雖是金海悅
    公司在經營，但系爭租賃契約既是由被告簽訂，被告顯為直接占有人，金海悅公
    司是間接占有人，故原告本諸所有權之作用，自得訴請被告返還土地，並請求還
    相當於租金之利益等情；被告則以金海悅飯店本是原告和證人楊榮發、沈明貴、陳
    偉川等三人合夥經營，後來因為經營不善，原告和其他股東才開會同意將該飯店
    出租予伊，而該飯店是由金海悅公司在經營，伊是公司負責人，訂立租約當時因
    為金海悅公司尚未成立，所以才個人名義向原告合夥之股東租用，伊有依約繳納
    予證人楊榮發、沈明貴等二人，而依建築法規沒有原地主同意是不可能建築飯店
    ，可見當初身為地主之原告有同意提供土地供飯店使用，伊是合法占用，原告之
    請求無理等語置辯。
二、得心證之理由：
（一）原告主張系爭土地為其所有，現供金海悅飯店作為通道之使用，業經其提出土地
      謄本一紙及照片八幀為證，並經本院會同兩造及屏東縣恆春地政事務所測量人
      員履勘現場，製有複丈成果圖及勘驗筆錄附卷可稽，且為被告所不爭執，自堪
      信為真實。
（二）原告依民法第七百六十七條主張所有物返還請求權得以成立，需符合原告為
      請求權人被告占有被告無權占有等三要件始得為之，而原告為系爭土地之
      所有權人，已如前述，是原告本件請求是否有理，爭點即在系爭土地是否在被
      告占有中，且被告之占有是否有法律上之權源，現一論述如下：
  １、系爭土地現供金海悅飯店做為通道之使用，已如前述，而金海悅飯店係金海悅公司
      所經營，雖為兩造所不爭（見本院九十年八月二月二十三日言詞辯論筆錄），
      但被告陳稱金海悅公司占有系爭土地，係因被告先與證人沈明貴、楊榮發承租
      系爭土地後再成立金金海悅飯店經營之故（見本院九十年八月二月二十三日言詞
      辯論筆錄），觀之系爭租約係於九十年三月十二日訂立，而金海悅公司係於九
      十年五月四日始核准設立登記，有租約及經濟部公司執照各乙份在卷可稽等情
      ，足認被告所言非虛，是被告對於系爭土地，即為事實上有管領力之直接占有
      人，而金海悅公司為間接占有人。因此，原告主張系爭土地現為被告占有乙節
      ，堪信為真實。
  ２、系爭土地現既在被告占有中，已如前述，是次應審究者為被告之占有是否有正
      當之權源。被告抗辯稱伊曾向原告之合夥人即證人沈明貴、楊榮發承租系爭土
      地，而該租賃契約曾經原告同意，伊乃合法占用云云，並提出租賃契約書、合
      資合約書、股東開會通知書、股東會議記錄等件為證，而原告對被告陳稱伊與
      證人沈明貴、楊榮發就系爭土地訂有系爭租約一事固不爭執，但主張原告非該
      租賃契約之當事人，且原告與證人沈明貴、楊榮發二人並無合夥關係，至於原
      告之母甲○○雖與證人沈明貴、楊榮發有合夥之關係，但當初原告之母甲○○
      反對將系爭土地出租被告，證人沈明貴、楊榮發違反民法第六百七十條第一項
      之規定，該出租一事之決議未得全體合夥人之同意應為無效，而此是為被告所
      明知，是被告不得以系爭租賃契約之存在即認伊有合法占有之權源等情。因此
      ，被告占有系爭土地是否有正當之權源端視系爭租約對原告是否有發生效力。
      經查：
（１）原告之母甲○○與證人沈明貴、張秀金、楊榮發等人有合夥關係，有合資購買
      土地及興建集合住宅協定合約書乙紙在卷可稽，且為兩造及證人沈明貴、張秀
      金、楊榮發等人所不爭，自堪信為真實。
（２）系爭土地係由證人沈明貴、楊榮發、陳偉川出租予被告，有租賃契約書一紙在
      卷可憑，且為被告所不爭執，而證人沈明貴、楊榮發於本院九十年十月十八日
      審理時到庭陳稱會將系爭土地出租予被告，係因系爭土地為合夥財產，後來以
      多數決之方式將系爭土地決議出租予被告，然此為原告所否認，原告主張其非
      合夥人，系爭土地亦非合夥財產，且合夥之決議於無特別約定之情況下，依民
      法第六百七十條第一項之規定應由合夥全體同意為之，系爭土地之出租未得全
      體合夥人之同意，對原告自不發生效力等語。查，系爭土地雖為原告所有，已
      如前述，然觀之原告之母甲○○與證人沈明貴、張秀金、楊榮發等人所簽訂之
      合資購買土地及興建集合住宅協定合約書第一條規定上開合夥人所合資承購之
      六筆土地，系爭土地即在其中，堪認原告之母係以系爭土地之使用收益權能作
      為出資，系爭土地之使用收益權能應為合夥財產。雖原告陳稱系爭土地是其繼
      受祖產，非合夥財產，且原告之母甲○○若將之作為合夥財產，有違民法第一
      千零八十八條之規定等語，並提出土地登記簿謄本及戶籍登記簿謄本等件為證
      ，然觀之原告所提出之土地登記簿謄本及戶籍登記簿謄本之記載，系爭土地固
      為原告之祖父陳進添以贈與為由登記予原告，依民法第一千零八十七條之規定
      ，系爭土地為未成年原告之特有財產；而依民法第一千零八十八條：「未成年
      子女之特有財產，由父母共同管理。父母對於未成年子女之特有財產，有使用
      、收益之權。但非為子女之利益，不得處分之。」之規定，法定代理人對於未
      成年子女之特有財產，本有使用、收益之權，而原告之母甲○○持系爭土地之
      使用收益權能作為出資財產與證人沈明貴、張秀金、楊榮發等人成立合夥關係
      ，顯係對系爭土地行使使用、收益之權能，並無違民法第一千零八十八條第二
      項之規定，是原告抗辯系爭土地之使用收益權能非合夥財產，合夥契約對之不
      生效力，顯屬無據。
  ３、按合夥之決議，應以合夥人全體之同意為之。前項決議，合夥契約約定得由合
      夥人全體或一部之過半數決定者，從其約定。但關於合夥契約或其事業種類之
      變更，非經合夥人全體三分之二以上之同意，不得為之。民法第六百七十條定
      有明文。查，系爭土地之使用收益權能既為合夥財產，已如前述，則將系爭土
      地出租予被告使用，應由合夥人決議行之，系爭租約始對合夥人全體發生效力
      。證人沈明貴雖到庭證稱：系爭土地當時係以多數決的方式出租被告，而本件
      合夥之決議，合夥人之間有約定以多數決方式來處理等語，然另一合夥人即證
      人楊榮發卻稱：「我認識原告丁○○，因原告之母張素美和我有合夥關係。總
      共有我、甲○○、張秀金、沈明貴四人合夥經營飯店，當時同意建飯店時就將
      系爭土地納入使用，否則無法取得建照，有關合夥事項如何進行，合夥人意見
      不同時如何處理，當初我們合夥時因為是好朋友所以沒有考慮這一點。．．．
      」（均見本院九十年十月十八日之言詞辯論筆錄），且合夥人之一即證人張秀
      金亦於本院九十一年五月九日審理時到庭陳稱：合夥事物之決定應得全體股東
      之同意等語，再觀諸原告之母甲○○與證人沈明貴、張秀金、楊榮發等人所簽
      訂之合夥契約即合資購買土地及興建集合住宅協定合約書第二條：「經協定上
      開土地及房屋租售或使用，均需合議而決定」之規定可知，證人沈明貴證稱出
      租系爭土地只要以多數決方式行之即可等語，尚難採信，應認原告陳稱原告之
      母甲○○與證人沈明貴、張秀金、楊榮發等人間合夥契約就系爭土地出租一事
      之合夥決議，並無特別約定之主張為可採。是依首開規定，出租系爭土地之決
      議，應得合夥人全體之同意，始可謂對合夥人全體發生效力。
  ４、證人即部分合夥人沈明貴、楊榮發將系爭土地出租給被告未得其他合夥人即原
      告之母甲○○與證人張秀金之同意，業據原告迭稱在卷，且經證人沈明貴、張
      秀金、楊榮發等人證稱屬實，並有租賃契約書、股東開會通知書、股東會議記
      錄等件在卷可稽，被告對此亦不爭執，是出租系爭土地予被告一事，顯未經全
      體合夥人之同意。而原告既非系爭租約之出租人，且系爭租約因未得全體合夥
      人之同意，對原告亦不發生效力，是被告持系爭租約主張伊係有權占有，顯屬
      無據。
（三）按所有人對於無權占有或侵奪其所有物者，得請求返還之。對於妨害其所有權
      者，得請求除去之。有妨害其所有權之虞者，得請求防止之。民法第七百六十
      七條定有明文。經查：原告係系爭土地之所有權人，而系爭土地目前為被告無
      權占有中，已如前述，是原告請求被告應將系爭土地返還之，依上開規定，洵
      屬有據，應予准許。至於原告請求被告應將系爭土地上之地上物拆除部分，因
      系爭土地目前係供被告所經營之金海悅飯店做為通道使用，並無地上物，業據本
      院到場勘驗屬實，並經地政人員測量製有複丈成果圖在卷可稽，是原告此部分
      之請求，為無理由，應予駁回。
（四）次按無法律上之原因而受利益，致他人受損害者，應返還其利益。雖有法律上
      之原因，而其後已不存在者，亦同。民法第一百七十九條定有明文。而無權占
      有他人土地，可能獲得相當於租金之利益為社會通常之觀念。最高法院六十一
      年台上字第一六九五號著有判例可資參照。再按城市地方房屋之租金，以不超
      過土地及其建築物申報總價額年息百分之十為限。又該總價額，土地價額依法
      定地價，建築物依該管市縣地政機關估定之價額。土地法第九十七條第一項及
      土地法施行法第二十五條分別訂有明文。又按城市地方房屋之租金以不超過土
      地及其建築物申報總價額年息百分之十為限，土地法第九十七條第一項定有明
      文。所謂土地及建築物之總價額，依土地法施行法第二十五條規定，土地價額
      依法定地價；建築物價額則依該管市縣地政機關估定之價額而言。所謂法定地
      價，依土地法第一百四十八條規定，係土地所有權人依該法規定所申報之地價
      。此與平均地權條例第四十六條規定直轄市或縣（市）政府對於轄區內之土地
      ，應調查地價動態，提經地價評議委員會評定編製土地現值表，於每年七月一
      日公告之土地現值，顯有不同。最高法院八十年度台上字第一九九六號著有判
      決可資參照。另按土地所有人固得依不當得利法則向無權占用其土地之人請求
      返還相當於租金之損害金，惟其數額，除以申報地價為基礎外，尚須斟酌基地
      之位置、工商業繁榮之程度及占用人利用土地之經濟價值及所受利益等項，並
      與鄰地租金相比較，以為決定，並非必達申報地價年息百分之十之最高額。最
      高法院八十八年度台上字第三三三一號亦著有判決可資參照。經查：系爭土地
      八十九年八月間之申報地價為每平方公尺一千五百三十元，有土地登記謄本一
      紙在卷可稽，而系爭土地位處屏東縣恆春鎮○○路，附近商家林立，目前供作
      飯店通道使用，市況熱鬧，業據原告提出照片多幀可證，本院審酌系爭土地附
      近繁榮程度及利用之情形，認為原告因被告占用系爭房屋所受相當於租金之損
      害，以土地申報總價額年息百分之十為相當。亦即本件原告請求相當於租金之
      不當得利，應以系爭土地面積乘以申報地價乘以年息百分之十乘以占用期間來
      計算。而被告係於九十年三月十二日即占有系爭土地，有系爭租約一紙在卷可
      稽，是原告請求自被告自九十年三月二十二日起至同年五月二十二日本件訴訟
      提起時，二個月之相當於租金損害之不當得利，為有理由。而被告占有系爭土
      地致原告受有每個月相當於租金之損害額為四百三十四元（計算式為：
      1530x34x0.1x1/12=434，小數點以下四捨五入），因此，原告請求被告返還相
      當於租金之損害額八百六十八元（434x2=868），及自起訴狀繕本送達翌日即
      九十年五月三十日起至清償日止，按週年利率百分之五計算之利息，暨被告應
      自九十年五月二十二日起至返還系爭土地之日止，按月給付四百三十四元，為
      有理由，應予准許，逾此範圍之請求，尚屬無據，不應准許。
三、至兩造其餘之攻擊或防禦方法，及未經援用之證據，經本院斟酌後，認為均不足
    以影響本判決之結果，自無一一詳予論駁之必要，併此敘明。
據上論結，本件原告之訴為一部有理由，一部無理由，並依民事訴訟法第七十九條但
書，判決如主文。
中　　　華　　　民　　　國　　九十一　　年　　　五　　　月　　二十三　　日
                                    臺灣屏東地方法院民事第二庭
~B法　　　官　陳淑勤
右為正本係照原本作成。
如對本判決上訴，須於判決送達後二十日內向本院提出上訴狀。
~B法院書記官　劉淑蓉
中　　　華　　　民　　　國　　九十一　　年　　　五　　　月　　二十三　　日